【裁判字號】    94,上訴,2480
【裁判日期】    950125
【裁判案由】    偽造文書等
【裁判全文】
臺灣高等法院臺中分院刑事判決        94年度上訴字第2480號
上  訴  人  臺灣彰化地方法院檢察署檢察官
上  訴  人
即  被  告  丁○○
選任辯護人  許盟志律師
上列上訴人因偽造文書等案件，不服臺灣彰化地方法院94年度易
字第642號中華民國94年10月28日第一審判決（起訴案號：臺灣
彰化地方法院檢察署94年度偵字第680號），提起上訴，本院判
決如下：
    主  文
原判決撤銷。
丁○○連續行使偽造之私文書，足以生損害於他人，處有期徒刑
玖月。
如附表所示宏源貿易股份有限公司送貨單（壹式參聯）簽章欄上
偽造之客戶署押均沒收。
    事  實
一、丁○○自民國（下同）93年1月5日起，任職於專門批發汽、
    機車零件及石油製品之宏源貿易股份有限公司（下稱宏源公
    司，址設彰化縣秀水鄉金陵村安南巷71號），擔任業務員職
    務，負責汽、機車零件及油品之銷售業務。該公司業務銷售
    流程為丁○○負責向外招攬客戶，遇有客戶訂購商品時，即
    先紀錄於個人之筆記本，翌日再向宏源公司之負責人魏進福
    回報客戶需要之品名、種類及數量，宏源公司負責人魏進福
    則將相關貨品提領交付丁○○轉付客戶，待交貨予客戶時，
    丁○○並當場填寫1式3聯載明品名、產品編號、數量、單價
    、金額等項目於宏源公司之送貨單上，由客戶核對無誤後簽
    名於簽章欄，送貨單1聯（綠色）交付客戶以供核對，1聯（
    紅色）繳回宏源公司作為查核、請款之依據，另1聯（白色
    ）則由丁○○保管，以作為隔月收取帳款之用，並於收取帳
    款後將保存之送貨單繳回宏源公司。詎丁○○因自身財務狀
    況不佳，竟利用上開銷售流程宏源公司無法確實掌握客戶有
    無下單之事實，乃基於意圖為自己不法所有之概括犯意，自
    94年1月6日起至同年2月13日止，在宏源公司上址，連續16
    次（依附表送貨單所載之日期）向負責人魏進福佯稱有如附
    表所示之客戶訂貨，使魏進福不疑有他，陷於錯誤而如數交
    付價值如附表金額所示之各項汽車油品，丁○○旋即將所收
    受之油品交付予不詳名稱之車行，用以抵銷其個人之債務，
    且為掩飾其犯行，丁○○於各次詐取油品後，與「魏名利」
    、「周恆德」等真實年籍不詳之成年男子基於偽造私文書之
    概括犯意聯絡與行為分擔，由丁○○先行於送貨單上填載不
    實之品名、數量及金額後，再由渠等3人於附表所示之送貨
    單日期，在台中市○○路或成都路等處，於1式3聯之送貨單
    上簽章欄共同偽造如附表所示之署押，用以表示如附表所示
    之客戶均已收受送貨單所載油品之證明，而共同偽造送貨單
    私文書，足以生損害於附表所示之公司或商號，丁○○隨即
    將紅色請款聯持以交還宏源公司而行使之，先後共計詐取價
    值新台幣（下同）53萬8200元（起訴書誤載為51萬5700 元
    ）之油品。嗣因宏源公司按送貨單所記載之客戶名稱，欲收
    取帳款未果，始查悉上情。
二、案經宏源公司訴請臺灣彰化地方法院檢察署檢察官偵查起訴
    。
    理  由
一、訊據上訴人即被告（以下簡稱被告）丁○○固不否認其確有
    於上述時間，受僱擔任告訴人宏源公司之業務員職務，負責
    汽、機車零件及油品之銷售，惟矢口否認詐欺犯行，辯稱：
    伊確實有將貨送給立順機車精品、車小鎮汽車百貨及聖中汽
    車等客戶，伊雖有偽造文書，但並無詐欺云云。惟查被告上
    開詐欺及行使偽造私文書等事實，業據告訴代理人丙○○於
    警、偵訊中，及證人魏進福於偵查中指訴綦詳，並結證在卷
    ，丙○○證稱：「今年（93年）2月中旬，有一客戶福根社
    輪胎打電話來稱丁○○欠他修車款，我就順便問他何時可以
    收貨款，他說他沒有訂貨，也沒有收到貨」、「我有寄存證
    信函問重車館、伊豆國際株式會社，他們都說沒有，其他客
    戶我依照名片詢問，是否有跟我們公司訂貨，他們都說沒有
    」、「我問過凱泰、技嘉、標緻金獅、車小鎮、重車館、伊
    豆國際株式會社、福根社，他們都說沒有收到貨，所以他們
    也沒有簽過名，其他的因為沒有名片，所以我沒有問，但丁
    ○○曾打電話來說，他都沒有送貨給他們」等語（見93年度
    發查字第236號第84、85、86頁），復有告訴人宏源公司提
    出之營利事業登記證、被告親筆書寫之客戶訂購明細筆記本
    影本、被告偽造之送貨單19張、被告之履歷表、薪資袋、告
    訴人寄發與客戶之存證信函暨掛號郵件收件回執等附卷可稽
    。次查被告於偵查供稱除附表所示之「重車館」2張、「福
    根社輪胎」1張、「伊豆國際會社」1張等4張送貨單確實有
    送貨外，其餘送貨單均屬虛構，送貨單上之客戶簽名，亦係
    由友人代簽，事實上並無客戶要拿貨，乃伊將油品拿去抵償
    債務等語（見94年度偵字第680號卷第14、15、16頁），惟
    證人陳鴻烈即「重車館」之負責人、陳崇高即「福根社輪胎
    」之店長、謝文泰即「伊豆國際會社」之負責人於偵查中到
    庭一致證稱：未曾收受如附表所示送貨單上列載之油品，亦
    未曾於送貨單上簽收等語，而證人謝文泰更證稱：其公司已
    不叫「伊豆國際會社」，早改名為「伊豆汽車材料行」，伊
    並不認識被告等語（見94年度偵字第680號卷第32、33、37
    頁），益徵被告上開於偵查中之辯詞，與事實不符；況上開
    證人於偵查中到庭為前述之結證後，被告即坦承上述「重車
    館」2張、「福根社輪胎」1張、「伊豆國際會社」1張等4張
    送貨單亦係伊所偽造等語，其避重就輕之情，至為灼然。又
    被告選任辯護人於本院聲請傳喚之證人聖中汽車戊○○、立
    順機車乙○○亦到庭具結證稱：不認識丁○○、亦未向丁○
    ○或宏源公司購買油品等語；且該二證人當庭書寫「阿明」
    、「乙○○」等字樣，經與送貨單上之「阿明」、「乙○○
    」字跡比對，其運筆、筆順、筆勢均不相符（見本院卷第54
    頁，93年度發查字第236號偵查卷第25、28頁），足認其等
    確未簽收上開貨品。參以被告於原審審理中供稱：「（送貨
    之前，這些車行有無跟你訂貨？）沒有，我自己編造，然後
    跟公司拿貨」等語（見原審卷第72頁背面），益證宏源公司
    負責人魏進福確係因被告之詐騙而交貨。綜上所述，被告上
    開辯解，顯係避重就輕之詞，不足採信，本件事證明確，被
    告詐欺及行使偽造私文書之犯行均堪以認定。
二、按刑法第215條所謂業務上登載不實之文書，乃指基於業務
    關係，明知為不實之事項，而登載於其業務作成之文書而言
    ，然查本件告訴人公司之送貨單，雖係由被告因業務之關係
    向客戶招攬訂購油品時而製作之文書，其上並登載品名、產
    品編號、數量、單價、金額等事項，惟該送貨單上右下欄另
    設有「簽章」欄，乃用以表示客戶業已收受送貨單所載油品
    之證明，而具有收據之作用，自應論以私文書，並非僅屬單
    純之業務文書。核被告丁○○所為，係犯刑法第339條第1項
    之詐欺取財罪及第216條、第210條之行使偽造私文書罪（起
    訴書原載稱被告係犯刑法第216條、第215條之行使業務登載
    不實文書罪，惟於原審審理中，業經公訴檢察官當庭更正如
    上）。被告偽造送貨單上客戶之簽名而犯偽造私文書部分，
    與「魏名利」、「周恆德」等真實年籍不詳之成年男子間，
    有犯意之聯絡與行為之分擔，均為共同正犯；其等偽造如附
    表所示客戶署押之行為，乃偽造私文書之部分行為，而偽造
    私文書後由被告丁○○持以行使，偽造之低度行為，亦為行
    使偽造私文書之高度行為所吸收，均不另論罪。被告先後多
    次詐欺取財，及多次行使偽造私文書之犯行，均時間緊接，
    顯各係基於概括之犯意反覆為之，分別觸犯構成要件相同之
    罪名，應依連續犯各論以一罪，並均加重其刑。又被告連續
    行使偽造私文書之目的，係為掩飾其詐取告訴人油品之犯行
    ，是所犯行使偽造私文書及詐欺取財罪2罪間，有方法、結
    果之牽連關係，應依刑法第55條之規定，從較重之連續行使
    偽造私文書罪處斷。原審以被告罪證明確而予論科，固非無
    見，惟原判決事實欄已記載被告基於概括之犯意，向魏進福
    連續詐取宏源公司財物，於理由欄則漏未將詐欺取財部分亦
    論以連續犯，即有疏誤。被告上訴意旨指摘原判決不當，公
    訴人上訴意旨指摘原判決量刑過輕，固均不足取，惟原判決
    既有上開可議之處，即屬無可維持，應予撤銷改判。爰審酌
    被告年輕力壯，不思以正當法途徑賺錢，竟為貪圖私利，而
    以偽造文書之方式詐取公司財物，所生危害非輕，及其犯後
    始終未曾賠償告訴人損害等一切情狀，量處如主文第二項所
    示之刑。如附表所示之送貨單，因非屬被告所有，亦非違禁
    物，依法自不得沒收，然其上所附客戶之署押（1式3聯）既
    屬偽造，均應依刑法第219條之規定宣告沒收；又如附表編
    號九、十一、十五送貨單上簽章欄縱無法辨識，猶可認知其
    簽署之用意，仍不失為偽造署押之性質，附此敘明。
三、被告經合法傳喚，無正當理由不到庭，爰不待其陳述逕行判
    決。
據上論斷，應依刑事訴訟法第371條、第369條第1項前段、第364
條、第299條第1項前段、刑法第56條、第216條、第210條、第21
9條、第339條第1項、第55條、罰金罰鍰提高標準條例第1條前段
，判決如主文。
本案經檢察官甲○○到庭執行職務。
中    華    民    國    95    年    1    月  25       日
            刑事第十庭  審判長法  官  林  照  明
                              法  官  林  清  鈞
                              法  官  唐  光  義
上列正本證明與原本無異。
如不服本判決應於收受送達後十日內向本院提出上訴書狀，其未
敘述上訴之理由者並得於提起上訴後十日內向本院補提理由書（
均須按他造當事人之人數附繕本）。
                              書記官  王  麗  珍
中    華    民    國    95    年    1    月   26      日
附表（送貨單1式3聯：1聯為存根白色、1聯為客戶聯綠色、1聯
      為請款聯紅色）
編號  送貨日  客戶名稱         金額（新台幣） 簽章欄
一、  930106  凱泰汽車           7800         「明」
二、  930107  技嘉汽車           5000         「許」
      930107  標緻金獅汽車       9800         「陳」
三、  930108  益忠輪胎           5100         「張閔忠」
四、  930109  技嘉汽車           6000         「許」
五、  930111  棨南汽車           3000         「陳民政」
六、  930112  重車館             6600         「仁」
七、  930113  伊豆國際株式會社   155200       「文泰」
      930113  重車館             63000        「仁」
八、  930116  福根社輪胎         22800        「崇」
九、  930120  正輝汽車           32400         難以辨識
十、  930129  凱泰汽車（員林店） 19200        「張正男」
十一、930131  安城重車行         69500         難以辨識
十二、930203  立順機車精品       21000        「乙○○」
十三、930205  金獅汽車           6000         「陳」
十四、930206  益忠輪胎           20000        「張閔忠」
十五、930207  車小鎮汽車百貨     13800        「治」
      930207  正輝汽車           6800          難以辨識
十六、930213  聖中汽車           14000        「阿明」
                            總計538200
                                                      Ａ


司法院資訊處製作；財團法人民間司法改革基金會備份。
